臺灣嘉義地方法院民事判決
110年度朴簡字第200號
原      告  台新國際商業銀行股份有限公司

法定代理人  尚瑞強  
訴訟代理人  邱炫嘉  
被      告  徐志田  
            徐志賓  
            徐志坤  

            徐麗瀅  

            徐美英  
            徐淑如  
上列當事人間撤銷遺產分割登記事件，本院於民國111年1月14日
言詞辯論終結，判決如下：
    主      文
被告就被繼承人徐金龍所遺如附表一所示之遺產，所為遺產分割
協議之債權行為及分割繼承登記之物權行為，均應予撤銷。
被告徐志賓應將如附表二所示之不動產於民國106年1月13日所為
之分割繼承登記予以塗銷。
原告其餘之訴駁回。
訴訟費用由被告連帶負擔。
    事實及理由
一、被告經合法通知，未於言詞辯論期日到場，核無民事訴訟法
    第386條所列各款情形，爰依原告之聲請，由其一造辯論而
    為判決。
二、原告主張：緣被告徐志田向原告申請信用卡使用，未依約繳
    款，尚欠本金新臺幣48,624元及利息未清償，經原告查調被
    告徐志田財產狀況，發現訴外人徐金龍留有如附表一所示之
    遺產（下稱系爭遺產），訴外人徐張桃及被告等6人為徐金
    龍之繼承人，惟被告徐志田未拋棄繼承，因積欠原告上開款
    項未清償，恐其繼承徐金龍之遺產後為原告追索，乃與徐張
    桃、被告徐志賓、徐志坤、徐麗瀅、徐美英、徐淑如合意，
    由被告徐志賓單獨繼承取得，並於民國106年1月13日辦妥分
    割繼承登記，被告徐志田則全然放棄登記為所有權人，其等
    之行為不啻等同將被告徐志田應繼承之財產權利（即應繼分
    ）無償移轉予其他繼承人，已損害原告之債權，嗣徐張桃於
    110年3月3日死亡，被告等6人為徐張桃之繼承人，爰依民法
    第244條第1項之規定，訴請法院撤銷上開遺產分割協議之債
    權行為及分割繼承登記之物權行為，並依同條第4項規定訴
    請塗銷登記等語。並聲明：㈠被告就如附表一所示之財產所
    為遺產分割協議及所為分割繼承登記行為均應予撤銷。㈡被
    告以分割繼承為原告就如附表一所示之不動產所為之分割繼
    承登記予以塗銷，並命被告徐志賓將附表一所示之不動產，
    回復原狀登記為被繼承人徐金龍之全體繼承人所有。
三、被告未於言詞辯論期日到場，亦未提出書狀作何聲明或陳述
    。
四、得心證之理由：
　㈠按民法第244條之撤銷權，依同法第245條規定，自債權人知
    有撤銷原因時起，1年間不行使，或自行為時起，經過10年
    而消滅。上開法定期間為除斥期間性質，其時間經過，權利
    即告消滅，非如消滅時效得因中斷或不完成之事由而延長，
    是此項除斥期間有無逾期，縱未經當事人主張或抗辯，法院
    亦應先為調查認定，以為判斷之依據。經查，原告曾於民國
    110年7月16日申請附表一所示不動產之異動索引，有原告所
    提異動索引及中華電信股份有限公司數據通信分公司110年1
    0月25日數府三字第1100002566號函暨其檢送之資料附卷可
    稽，原告於上開時日請領登記謄本時，已知悉上開不動產於
    106年1月13日以分割繼承為原因移轉登記予被告徐志賓，而
    原告於110年10月5日向本院提起本件訴訟，此有起訴狀上之
    收狀章可稽，則原告行使上開撤銷之權利，未逾法定1年除
    斥期間，合先敘明。
  ㈡按債務人所為之無償行為，有害及債權者，債權人得聲請法
    院撤銷之；債權人依第1項或第2項之規定聲請法院撤銷時，
    得並聲請命受益人或轉得人回復原狀，民法第244條第1項、
    第4項前段分別定有明文。復按債權人行使民法第244條規定
    之撤銷權，以債務人之行為有害及債權為其要件之一。此之
    所謂害及債權，乃指債務人之行為，致積極的減少財產，或
    消極的增加債務，因而使債權不能獲得清償之情形（最高法
    院81年台上字第207號判決意旨參照）。又繼承人既未拋棄
    繼承，則自繼承開始時依法即取得被繼承人之遺產，則與其
    餘繼承人協議分割遺產之行為，係屬對於繼承財產之分配，
    遺產分割協議之行為，係以財產為標的之行為，屬民法第24
    4條所規定得為撤銷之財產行為。又債務人於繼承開始既已
    取得繼承之遺產，則其與其他繼承人協議分割遺產時，協議
    將系爭遺產全部歸由其他繼承人取得而未取得分文，自屬無
    償行為，於有害及債權人之債權，債權人自得訴請撤銷債務
    人該等無償行為（即前述遺產分割協議之行為）（臺灣高等
    法院暨所屬法院105年法律座談會民事類提案第6號研討結果
    、最高法院91年度台上字第2312號判決意旨參照）。
  ㈢原告主張之前開事實，業據其提出帳務資料、土地登記謄本
    及異動索引等件為證，並有本院調取系爭遺產之分割繼承登
    記資料在卷可稽，又被告已於相當時期受合法通知，未於言
    詞辯論期日到場，亦未提出書狀作何聲明或陳述，依民事訴
    訟法第436條第2項、第280條第3項準用第1項前段之規定，
    視同自認，故堪信前開原告主張之事實為真正。本件被告徐
    志田對原告既有債務未償，且其名下僅有1993年份汽車1部
    ，無其他財產可供執行，有稅務電子閘門財產所得調件明細
    表在卷可參，足認被告徐志田並無清償能力，被告將系爭遺
    產分割予被告徐志賓繼承後，被告徐志田已陷於無資力之狀
    態，則被告所為系爭遺產之分割協議，自屬有害及原告之債
    權甚明。從而，原告依據民法第244條第1項，請求被告應就
    被繼承人徐金龍所遺系爭遺產於106年1月9日所為之遺產分
    割協議之債權行為，及106年1月13日所為分割繼承登記之物
    權行為，均應予撤銷，應屬有據。又被告徐志賓於106年1月
    13日分割繼承登記取得附表一所示之不動產後，於106年2月
    16日將嘉義縣○○鄉○○段000地號土地應有部分4分之1、嘉義
    縣○○鄉○○段○○○段00000地號土地應有部分6分之1、嘉義縣○○
    鄉○○段○○○段00000地號土地應有部分6分之1、嘉義縣○○鄉○○
    段○○○段00○號建物應有部分2分之1贈與登記予訴外人徐世擁
    ，是原告依據民法第244條第4項規定，請求被告徐志賓將如
    附表二所示之不動產於106年1月13日所為之分割繼承登記予
    以塗銷，應屬有據，逾此範圍，則屬無據。
  ㈣綜上所述，原告依民法第244條第1項、第4項規定，訴請判決
    如主文第1、2項所示，為有理由，應予准許；逾此範圍之請
    求，則無理由，應予駁回。
五、訴訟費用負擔之依據：民事訴訟法第79條、第85條第2項。
中　　華　　民　　國　　111 　年　　1 　　月　　21　　日
                  臺灣嘉義地方法院朴子簡易庭
                                  法　官　孫偲綺
以上正本係照原本作成。
如對本判決上訴，須於判決送達後20日內向本庭（嘉義市文化路
308之1號）提出上訴狀（均須按他造當事人之人數附繕本）。如
委任律師提起上訴者，應一併繳納上訴審裁判費。
中　　華　　民　　國　　111 　年　　1 　　月　　21　　日
                                  書記官  李珈慧
附表一：
編號 徐金龍之遺產 1 嘉義縣○○鄉○○段000地號土地（權利範圍：2分之1） 2 嘉義縣○○鄉○○段○○○段00000地號土地（權利範圍：3分之1） 3 嘉義縣○○鄉○○段○○○段00000地號土地（權利範圍：3分之1） 4 嘉義縣○○鄉○○段○○○段00○號建物（權利範圍：全部） 
附表二：
編號 不動產 1 嘉義縣○○鄉○○段000地號土地（權利範圍：4分之1） 2 嘉義縣○○鄉○○段○○○段00000地號土地（權利範圍：6分之1） 3 嘉義縣○○鄉○○段○○○段00000地號土地（權利範圍：6分之1） 4 嘉義縣○○鄉○○段○○○段00○號建物（權利範圍：2分之1）